最　高　行　政　法　院　判　決　　　　　　　　　九十一年度判字第一一一一號
　　上　訴　人　美商．艾克頌美孚化學專利股份有限公司
　　代　表　人　甲○○○○○○.
　　訴訟代理人　乙○○律師
　　　　　　　　高山峰
　　被 上訴 人　經濟部智慧財產局
　　代　表　人　丙○○
右當事人間因發明專利申請事件，上訴人對於中華民國九十年三月二十一日臺北高等
行政法院八十九年度訴字第五四五號判決，提起上訴，本院判決如左：
　　主  文
上訴駁回。
上訴審訴訟費用由上訴人負擔。
　　理  由
一、上訴人在原審之名稱為美商．艾克頌化學專利公司，已改為艾克頌美孚化學專利
    股份有限公司，公司負責人一併變更，於民國九十年五月十五日向被上訴人辦理
    變更公司名稱，並已向本院陳報承受訴訟，應予准許，合先明。
二、本件上訴人在原審起訴意旨略以：本案所申請之「聚合反應法」為一種改良之聚
    合反應方法發明，其發明之技術特徵及改良重點在於；在已知的工業級（每小時
    產製一千磅以上的聚合產物）聚合反應程序中，去除或減少一般為了清除雜質所
    必用的清除劑，而達成大幅減少反應器嚴重污損及污覆的現象、改善反應器操作
    性及觸媒生產力等優異功效。在本案所請的改良方法發明中，所涉及之聚合反應
    ，其反應步驟、反應物、觸媒、及條件係為已知的，且係本案顯而易知之部份，
    而非本案發明之技術特徵（即清除劑之去除或減少）之所在。根據被上訴人之「
    專利審查基準」第一－三－十五頁倒數第三至五行中所述：「獨立項須記載之構
    成之必要技術內容、特點事項中，若有部份依申請當時之技術知識以觀，係顯而
    易知的技術內容者，該部份可省略不予記載」。故上訴人據此並未將該等非本案
    發明之特徵所在且顯而易知的聚合反應步驟、反應物、觸媒及條件，記載於本案
    申請專利範圍獨立項中。被上訴人以美國第0000000號專利案（以下稱引
    證一）、歐洲專利ＥＰ五二六九五五號（以下稱引證二）、ＷＯ九三＼○九一四
    八（以下稱引證三）已揭示本案聚合方法之反應步驟、反應物、觸媒及條件等，
    作為駁斥本案之理由之一，並據此非本案發明之技術特徵之處，推定本案發明為
    熟悉此項技術人士所易於達成者，其理由與其本身所奉行之審查基準相悖。引證
    一、二、三完全不是有關清除劑作用的方法專利案，其中引證一係有關在循環流
    中添加將露點增高的成份以提高其方法之產率；引證二係關於結晶性共聚物溶解
    度分佈的測定方法；而引證三則是有關在聚合方法中以經特定取代之茂金屬控制
    聚合物分子量分布的寬度。在這些並非針對清除劑對反應器污損、污覆之影響，
    來進行研究的專利案，完全沒有教示或提及反應器的污損及污覆問題，亦不知清
    除劑的添加會造成此種問題，當然也沒有提出任何解決之道，無從駁斥本案經實
    例證實之解決方法。至再訴願決定機關於其決定書中，引據一九八二年所出版之
    Comprehensive Organometallic Chemistry 第一冊及一九八八年出版之Journal
    of Polymer Science: Part A: Polymer Chemistry 第二十六卷中所述，證明清
    除劑與雜質作用後會產生細粒，此細粒會降低觸媒活性，並造成反應器操作上之
    困擾。故清除劑之影響效應係屬化學上之基本知識乙節，該兩項引證文件中，僅
    只說明清除劑會導致細粒的產生，以及引發鏈轉移作用，其中所揭示與清除劑有
    關之部份僅止於此。再訴願決定機關所稱細粒會造成反應器操作上之困擾，故清
    除劑之影響效應為已知云云，並未見於該兩項引證文件中，純屬再訴願決定機關
    基於後知之明自行引申添加之論述。又上訴人並未指稱引證案中之發明無法量產
    商業化，而是其中的實施例顯示本案發明之改良功效，因此無從得知並施行本案
    之改良方法。被上訴人將上訴人之論述張冠李戴，並自行引申結論，作為上訴人
    之論述，完全扭曲上訴人之本意及論述，其理由明顯不合理且違誤不當，請求撤
    銷一再訴願決定及原處分等語。
三、被上訴人答辯意旨略以：引證案的技術主題均為烯烴的聚合方法，與本案所申請
    之「聚合反應法」屬同一技術領域。引證一揭示一種流體化床聚合方法，不論在
    方法的步驟（氣相或淤漿聚合，使用流體化床）、單體種類、茂金屬種類、反應
    條件均與本案一致。又引證一說明書表三可知三乙基鋁（清除劑）之用量可在本
    案申請專利範圍第一項所界定的三○○ＰＰＭ以下，又由表一可知，其聚合產物
    產率可超過一千磅＼小時。引證一已揭示本案三乙基鋁（清除劑）之用量。引證
    二揭示一種乙烯－丁二烯共聚物及其製法，不論在方法的步驟（氣相或淤漿聚合
    ，使用流體化床）、單體種類、茂金屬種類、反應條件均與本案一致。又由引證
    二說明書實施例八、十一可知在聚合過程中不需添加清除劑。引證二已揭示本案
    清除劑之用量。引證三揭示一種烯烴的聚合方法，不論在方法的步驟、單體種類
    、茂金屬種類與反應條件均與本案一致。又由引證三說明書第五十一頁表三可知
    基鋁清除劑用量在○－二二八ＰＰＭ，落入本案申請專利範圍第一項所界定清
    除劑的範圍內。引證三已揭示本案清除劑之用量。本案審查時特別提及清除劑的
    用量，原因在於本案說明書第四頁第四、五行的敘述及實施例與比較例的對比均
    顯示清除劑的使用與否及用量為本案聚合方法的特徵，引證案技術主題均為聚合
    方法，亦皆揭示本案有關清除劑用量的技術特徵，本案違反專利法第二十條第二
    項之事實至明。再訴願決定書所引據之一九八二年出版之Comprehensive Organo
    metallic Chemistry第一冊及一九八八年出版之 Journal of Polymer Science:
    Part A: Polymer Chemistry 第二十六卷第三○八九至三一○二頁，已揭示清除
    劑與雜質作用會產生細粒，此細粒會降低觸媒活性並造成反應器操作上的困擾，
    此已揭示清除劑的添加對聚合反應所生之負面影響。綜上，上訴人所訴非屬有據
    ，請駁回其訴等語，資為抗辯。
四、原審斟酌全辯論意旨及調查證據之結果以：被上訴人以引證一揭示一種流體化床
    聚合方法，其以氣相或淤漿方法聚合、使用流體化床之步驟及單體種類、茂金屬
    種類、反應條件均與本案一致，由該案說明書表三可知其三乙基鋁（清除劑）之
    用量可在本案申請專利範圍第一項所界定之三○○ＰＰＭ以下，由表一可知其聚
    合產物產率可超過每小時一千磅。引證二揭示一種乙烯─丁、三丁二烯共聚物及
    其製法，其以氣相或淤漿方法聚合、使用流體化床之步驟及單體種類、茂金屬種
    類、反應條件均與本案一致，由其實施例八及十一可知其聚合過程不須添加清除
    劑。引證三專利案揭示一種烯烴之聚合方法，其步驟、單體種類、茂金屬種類、
    反應條件均與本案一致，由該案說明書第五十一頁表三可知其烷基鋁清除劑用量
    在○－二二八ＰＰＭ，落入本案申請專利範圍第一項所界定之清除劑範圍。本案
    特徵在於不添加或僅添加微量（小於三○○ＰＰＭ）清除劑以減少反應器之污損
    ，惟於聚合反應不添加或僅添加少量清除劑，已見於前述引證案，為公知技術，
    而引證一顯示其產物產率可超過每小時一千磅，業已達到本案所定義之工業級水
    準。因認本案係運用申請前既有之技術與知識，為熟習此項技藝者所易於達成，
    而不予專利，於法並無不合。次查本件經原訴願決定機關經濟部函請財團法人工
    業技術研究院化學工業研究所審查結果，亦認：清除劑與雜質作用後會產生細粒
    ，此細粒會降低觸媒活性並造成反應器操作上之困擾，乃化學上之基本知識，於
    西元一九八二年由Pergam on Press Ltd．所出版之套書Comprehensive Organom
    etallic Chemistry 第一冊第五六五頁即提及三乙基鋁與水及其他物質所產生之
    反應，其中與水反應後會產生氫氧化鋁。而依曉園出版社所編譯化學化工百科辭
    典第三十六頁記載，氫氧化鋁是一種白色晶狀粉末、球狀或顆粒狀；比重二．四
    二；不溶於水；溶於無機酸或苛性鹼，不可燃。清除劑會使聚合反應中鏈轉移反
    應受到誘導，而增加低分子量寡聚物產生之機會。又西元一九八八年Journal of
    Polymer Science: Part A: Polymer Chemistry第二十六卷第三○八九頁至第三
    一○二頁即提出反應機構說明清除劑會誘導鏈轉移反應，由上述書籍及文獻等證
    據足證上述二點乃屬習知技術。原處分所提出之三個引證案，均已清楚揭示引證
    案之用量在本案申請專利範圍第一項所界定之三○○ＰＰＭ以下，並且有著與本
    案類似之觸媒活性，因之，系爭專利案與引證案之功效基本上是相同的。上訴人
    雖強調其添加方法不同，惟清除劑不論以何種形式添加，其參與反應之方式相同
    ，上訴人以非連續之方式添加，如無法達到更佳之結果，即不具專利審查基準中
    對進步性之要求。上訴人稱各引證案係使用小型實驗室，縱不添加清除劑亦不致
    在污損、細粒產量等方面有嚴重影響，難以注意其去除或減少清除劑所能獲得之
    效果云云，惟小型反應器常會因少量不純物，而嚴重影響整個聚合反應之結果，
    在工業級反應器實際運作時，反而因反應物之產量相當大，而使得不純物相對被
    忽略。反應器在操作上之控制並不因反應器大小而有所差異，影響反應之因素乃
    取決於反應器之設計，而非反應器之大小，小反應器同樣可達到設計之功效。上
    訴人謂引證案並非有關清除劑作用的方法專利案一節，惟系爭專利案之技術特徵
    及所達到之成效，無法超越引證案，且本案之技術內容已揭示於各引證案及相關
    文獻，不具新穎性及進步性，而認原處分並無違誤，此有該所八十九年四月十三
    日（八九）工研化審字第○四四四號函附在訴願卷可按。亦足證原處分不予上訴
    人專利並無不合，一再訴願決定遞予維持亦無違誤，為其判斷基礎，據以駁回上
    訴人在原審之訴。經核尚無違誤。上訴意旨略謂：本案係首先發現並釐清清除劑
    會大幅增加反應器汙損及汙覆現象及眾多後續惡果的問題，本案之此項重大發現
    從未見於任何先前技術及文獻中，實為解決業界難題之重大發現。本案達成目的
    之技術手段，即如本案申請專利範圍第１項方法獨立項中所述，先將少於三○○
    ＰＰＭ之清除劑加入聚合反應器中，然後停止清除劑的加入，及＼或加入一定量
    的清除劑，以使聚合物產物中含有少於五○ＰＰＭ的C14至C16烯烴寡聚物。由前
    述之申請專利範圍定義可知，本案技術手段係具有嚴謹之添加量、添加方式及目
    的條件之限制，並非如被上訴人所一再簡化所稱加與不加清除劑的問題。有關本
    案之優異功效，被上訴人從未以實際數據證實或比較來予以反駁，而原判決書中
    以「所達到之成效，無法超越引證案」的文辭交待，完全沒有與引證案實際相比
    較的舉證支持。又引證一、二、三不是針對清除劑使用方面所進行的研究發明，
    因此其中完全沒有清除劑會對反應器造成嚴重汙損及汙覆現象的揭示內容，對於
    清除劑所造成的問題既未著墨，無從由該等引證中獲知本案有關清除劑使用與否
    及用量之技術特徵。為此請廢棄原判決，並撤銷一再訴願決定及原處分，並為准
    予本件發明專利之處分云云。核其上訴意旨各節，原判決理由已敘明其不採之心
    證理由，核屬原審認定事實、取捨證據暨判斷證據力之職權行使，尚難認有違背
    法令之違誤，上訴意旨加以指摘，求為廢棄，為無理由，應予駁回。
據上論結，本件上訴為無理由，爰依行政訴訟法第二百五十五條第一項、第九十八條
第三項前段，判決如主文。
中　　華　　民　　國　　九十一　　　年　　　六　　　　月　　　二十八　　日
                    最 高 行 政 法 院  第 一 庭
                                審 判 長 法  官　　　黃　綠　星
                                         法  官      高  啟  燦
                                         法  官　　　蔡　進　田
                                         法  官　　　黃　璽　君
                                         法  官　　　廖　宏　明
右  正  本  證  明  與  原  本  無  異
　　　　　　　　　　　　　　　　　　　　 法院書記官　彭  秀  玲
中　　華　　民　　國　　九十一　　　年　　　六　　　　月　　二十八　　　日
